【裁判字號】    97,訴,2376
【裁判日期】    980226
【裁判案由】    公司法
【裁判全文】
臺北高等行政法院判決
                                      97年度訴字第2376號
                              .
原      告  環宇鋼構股份有限公司
代  表  人  甲○○
被      告  經濟部
代  表  人  乙○○部長）住同.
訴訟代理人  丙○○
上列當事人間因公司法事件，原告不服行政院中華民國97年7 月
15日院臺訴字第0970087340號訴願決定，提起行政訴訟。本院判
決如下：
    主  文
原告之訴駁回。
訴訟費用由原告負擔。
    事  實
一、事實概要：原告（原名捷錩股份有限公司）於民國88年8 月
    12日核准設立登記，89年3 月30日申准增資變更登記。嗣臺
    灣臺北地方法院以95年10月27日95年度簡字第3348號刑事簡
    易判決（以下簡稱刑事判決），以原告應收之股款，股東並
    未實際繳納，而以申請文件表明收足，違反86年6 月25日修
    正之公司法第9 條第3 項規定，處行為時原告之負責人朱淑
    美有期徒刑6 月，如易科罰金以銀元300 元即新臺幣（下同
    ）900 元折算1 日，緩刑3 年確定。經臺北市商業處迭以96
    年3 月6 日北市商二字第09601150900 號、96年4 月14日北
    市商二字第09630753400 號及96年5 月4 日北市商二字第09
    630773200 號函，通知原告提示增資資金已補正程序之證明
    ，原告逾期未予補正提示，被告遂以96年7 月25日經授商字
    第09601166310 號函撤銷臺北市政府建設局88年8 月12日北
    市建商二字第88323708號函核准原告設立登記及後續臺北市
    政府建設局89年3 月30日北市建商二字第89271311號函核准
    增資、修正章程變更登記、89年11月9 日北市建商二字第89
    344589號函核准更名、所營事業、補選甲○○為董事長、修
    正章程變更登記、臺北市政府91年1 月25日府建商字第0910
    21645 號函核准遷址變更登記、92年6 月23日府建商字第09
    212061500 號函核准改選董監事、修正章程變更登記。原告
    不服，以上開刑事判決僅涉及李偉裕、朱麗玲及該公司部分
    增資，不應及於其他善意之第三人股東，況原告現金增資當
    時，既已附具銀行存款證明及會計師簽證，並經被告機關核
    准，應認為已合乎所要求之補正行為云云，提起訴願亦遭駁
    回，遂提起行政訴訟。
二、兩造聲明（原告未於言詞辯論期日到場，其聲明及主張依其
    歷次書狀內容記載）：
  (一)原告聲明求為判決：撤銷原訴願決定。
  (二)被告聲明求為判決：駁回原告之訴。
三、兩造之爭點：系爭處分撤銷原告設立登記、增資及其後相關
    變更登記是否違法？
  (一)原告主張之理由：
  1.原告因公司登記事件違反公司法第9 條，遭被告撤銷自設立
    登記至今所有之公司登記（共7 次），然刑事判決中只提及
    一次增資，不及於其他變更登記及增資等，意指其他增資均
    為合法，被告據刑事判決撤銷原告全部公司登記，則處罰之
    內容遠大於其所依據之判決明顯違反比例原則，亦無依法行
    政。
  2.台北市商業處係就刑事判決所指之該次增資要求補正，並未
    通知其他增資亦須補正，否則將被撤銷，嗣卻以未補正為由
    ，將其他變更及增資一併撤銷，缺乏法律依據，即有關公司
    法第9 條之撤銷，法條並未條規定其撤銷包含被撤銷之該次
    登記以後之所有申請案件，被告申請案一併撤銷欠缺法源依
    據而違法。
  (二)被告主張之理由：
  1.原告之設立及增資股款，均經刑事判決確定股東並未實際繳
    納，而以申請文件表明收足，又未於法院判決確定前補正，
    被告依公司法第9 條第1 、3 項規定：「公司應收之股款，
    股東規定撤銷原告相關登記並無違誤。
  2.原告稱系爭刑事判決中「只提及共一次之增資，不及於其他
    增資包含變更等」云云，惟該刑事判決確定原告於88年8 月
    至89年2 月間以現金設立、增資共5100萬元，股東並未實際
    繳納股款，而以申請文件表明收足，尚非原告所稱「只提及
    共一次之增資」，被告依據上開判決撤銷原告之設立登記。
  3.依公司法第6 條規定：「公司非在中央主管機關登記後，不
    得成立。」，準此，設立登記經撤銷後，其法人人格自始不
    存在，其後之相關登記亦無所附麗，當然無所謂變更之問題
    ，被告據以撤銷原告設立後之變更登記，自無違誤。
  4.綜合上述，被告依法撤銷原告設立及後續之相關登記，洵屬
    有據並無違誤，原告主張無理由，請判決如訴之聲明。
    理  由
一、原告經合法通知，未於言詞辯論期日到場，核無行政訴訟法
    第218 條準用民事訴訟法第386 條各款所列情形，爰依被告
    之聲請，由其一造辯論而為判決。
二、原告起訴主張：刑事判決僅認定原告一次之增資股款有股東
    並未實際繳納；臺北市商業管理處當時僅要求原告補正該次
    增資資料，並未通知補正其他次之增資資料；公司法第9條
    規定之撤銷，並未包含當次未實際繳納增資以後之其他變更
    及增資登記，因此原處分撤銷通知補正增資當次以後變更及
    增資之所有公司登記，其處分顯然大於刑事判決之範圍，違
    反依法行政及比例原則，更欠缺法源依據，顯然違法云云。
    被告則以原告之設立及增資發行新股所應收之股款，業經刑
    事簡易判決確定股東並未實際繳納，而以申請文件表明收足
    ，又未於法院判決確定前補正，被告乃依公司法第9 條第1
    、3 項規定撤銷原告設立登記，其後之相關登記亦無所附麗
    ，是原處分撤銷以錯誤事實為基礎之後續相關登記，洵屬有
    據等語，資為抗辯。
三、查原告於88年8 月12日核准設立登記，89年3 月30日增資變
    更登記，將資本額增為5100萬元。復於89年11月9 日經北市
    建商二字第89344589號函核准更名、所營事業、補選甲○○
    為董事長、修正章程變更登記、臺北市政府91年1 月25日府
    建商字第091021645 號函核准遷址變更登記、92年6 月23日
    府建商字第09212061500 號函核准改選董監事、修正章程變
    更登記，均為兩造所不爭執，洵堪認定。又本件經台北市調
    處查獲原告設立及增資所應收之股款共5100萬元，原告僅以
    申請文件表明收足，並未實際繳納，違反公司法第9 條規定
    ，案經移送臺灣臺北地方法院檢察署偵查並提起公訴，並經
    系爭刑事判決對原告行為時負責人朱淑美處以有期徒刑6 月
    ，如易科罰金以銀元300 元即新臺幣900 元折算1 日，緩刑
    3 年確定（確定日期為95年11月18日），有臺灣臺北地方法
    院檢察署以96年2 月5 日北檢大箴96執597 字第9237號函等
    影本附經濟部卷可稽。臺北市商業處迭以96年3 月6 日北市
    商二字第09601150900 號、96年4 月14日北市商二字第0963
    0753400 號及96年5 月4 日北市商二字第09630773200 號函
    通知原告提示資金已補正之證明，原告逾期未提示補正，被
    告乃撤銷臺北市政府建設局88年8 月12日北市建商二字第88
    323708號函核准設立登記與後續臺北市政府89年3 月30日北
    市建商二字第89344589號函核准增資、修正章程變更及前揭
    各項變更登記，有原處分附卷可稽。原告不服，以上開刑事
    判決僅涉及李偉裕、朱麗玲，被告據以撤銷原告設立、增資
    登記及其後變更登記於法無據且有違比例原則云云，本院判
    斷如下：
  (一)按「本法所稱主管機關：在中央為經濟部；在直轄市為直轄
    市政府。中央主管機關得委任所屬機關、委託或委辦其他機
    關辦理本法所規定之事項。」、「（第1 項）公司應收之股
    款，股東並未實際繳納，而以申請文件表明收足，或股東雖
    已繳納而於登記後將股款發還股東，或任由股東收回者，公
    司負責人各處五年以下有期徒刑、拘役或科或併科新臺幣五
    十萬元以上二百五十萬元以下罰金。…（第3 項）第一項裁
    判確定後，由檢察機關通知中央主管機關撤銷或廢止其登記
    。但裁判確定前，已為補正或經主管機關限期補正已補正者
    ，不在此限。（第4 項）公司之設立或其他登記事項有偽造
    、變造文書，經裁判確定後，由檢察機關通知中央主管機關
    撤銷或廢止其登記。」為95年2 月3 日公布修正之公司法第
    5 條、第9 條第1 、3 、4 項所明定（註：上開公司法第9
    條第1 項規定，原為86年6 月25日修正公司法第9 條第3 項
    規定、90年11月12日公布之公司法將之修正為第9 條第1 項
    ，並加重其刑事處罰）。而依上開規定可知，公司是否違反
    公司法第9 條第1 項規定，而應予以撤銷或廢止，應以司法
    機關之認定為據，中央主管機關並無實質之認定權限，亦有
    最高行政法院96年度判字第00128 號判決意旨可參。準此，
    已經核准之公司登記經檢察機關通知撤銷或廢止者，除非公
    司已補正者外，主管機關即應依檢察機關之通知撤銷或廢止
    其登記，合先敘明。
  (二)查原告前負責人朱淑美及訴外人李偉裕、朱淑芬共同基於未
    實際繳足公司設立登記或增資所需股款之概括犯意聯絡，自
    84年6 月間起至91年8 月間止，連續以偉智科技集團所屬6
    大事業體之各公司（含原告）在金融機構帳戶內之存款交互
    轉帳的方式，取得銀行存款憑證，據以辦理集團所屬各公司
    之設立登記或增資變更登記，待各公司完成登記之後，隨即
    將存款資金轉出挪作他用，以不實資料表明繳足股款設立登
    記。即李偉裕等人於88年8 月至89年2 月間，為辦理原告設
    立登記及現金增資，將公司資本額虛增為5 千100 萬元，其
    方式如下：1.88年8 月間，為設立公司，於同年8 月2 日將
    現金100 萬元存入臺北市第九信用合作社忠孝分社原告公司
    （帳號174800）帳戶內，同年月3 日完成驗資程序後，隨即
    於同年9 月4 日自原告公司驗資帳戶內提款領出。2.89年2
    月間，為辦理增資5,000 萬元，於同年2 月25日分別自上海
    商業儲蓄銀行世貿分行同集團之淞國光電工業公司、偉智光
    電科技公司、登鑫公司、弘譽公司等帳戶提款1,500 萬元、
    1,020 萬元、1,980 萬元、500 萬元，轉帳存入同分行原告
    （帳號10317 ）帳戶內，同年2 月29日完成驗資程序後，隨
    即於同年3 月13日自原告驗資帳戶內，提款3 千萬元、1 千
    560 萬元、334 萬元、30萬元、50萬元、20萬元，分別轉帳
    存入同分行天越科技工業公司（帳號10236 ）、李國添（帳
    號47510 ）、格麗達科技公司（帳號10595 ）、泰永興科技
    公司（帳號11169 ）、偉智光電科技公司（帳號9023）等帳
    戶內及購買台支，其違犯公司法第9 條第1 項之罪，經刑事
    法院裁判確定，而該判決認定行為時原告負責人朱淑美違犯
    公司法第9 條第1 項犯行，有刑事判決附卷可稽（見經濟部
    卷宗第27、28頁即刑事判決第16、17頁），則被告於判決確
    定後依檢察機關通知，撤銷原告業經核准之公司登記事項，
    合於前揭法律規定，並無不合。
  (三)原告於驗資程序後，即將資金轉入其他集團帳戶，已如前述
    ，是驗資當日之銀行存款證明及會計師之簽證，不足為原告
    實際收足增資款項之證明。而原告之增資款既全部以申請文
    件表明收足，已如刑事判決所認定，自無原告所謂實際繳款
    之善意第三人股東存在，則原告主張僅部分股東未繳納股款
    ，撤銷不及於其他善意第三人云云，委不足取。再按公司法
    第276 條規定：發行新股超過股款繳納期限，而仍有未經認
    購或已認購而撤回或未繳股款者，其已認購繳款之股東，得
    定一個月以上之期限，催告公司使認購足額並繳足股款；逾
    期不能完成時，得撤回認股，由公司返回其股款，並加給法
    定利息。有行為之董事，對於因前項情事所致公司之損害，
    應負連帶賠償責任。因此，縱原告於設立及增資登記時，有
    部分股東實際繳納股款，該設立及增資發行新股之程序即未
    完成，已核准之登記應予撤銷，原告主張應部分撤銷，核無
    足取。
  (四)原告主張該公司除了刑事判決認定以外，其餘84年6 月至91
    年8 月間之增資均合法，被告予以撤銷於法無效云云，惟觀
    諸原處分內容「撤銷台北市政府建設局88年8 月12日北市建
    商二字第88323708號函核准貴公司設立登記之處分，又其後
    續之相關登記（如說明二）亦無所附麗，併予撤銷登記」、
    「說明：二後續之相關登記：臺北市政府建設局89年3 月30
    日北市建商二字第89271311號函核准增資、修正章程變更登
    記；臺北市政府建設局89年11月9 日北市建商二字第893445
    89號函核准更名、補選董事長、所營事業變更、修正章程、
    變更登記；臺北市政府91年1 月25日府建商字第091021645
    號函核准遷址變更登記；臺北市政府92年6 月23日府建商字
    第09212061500 號函核准改選董監事、修正章程變更登記。
    」等情（見經濟部卷第45、46頁），即明原處分並未撤銷刑
    事判決所指以外之增資登記，原告主張被告撤銷確定刑事判
    決所述以外增資登記，顯與事實不符，不足採信。
  (五)關於被告撤銷88年8 月12日核准設立登記、89年3 月30日增
    資變更登記以後之相關登記，是否適法？
  1.按行政程序法第117 條規定「違法行政處分於法定救濟期間
    經過後，原處分機關得依職權為全部或一部之撤銷」，且按
    「同一公司歷次之變更登記有其連續性，在先之登記並不因
    事後之變更登記而完全不存在…至於原處分撤銷系爭登記，
    縱令肇致交易第三人及現有股東之不利，或影響原告公司歷
    年所為法律行為或準法律行為之效力，及原股東能否回復股
    東權等等均屬民事糾葛，應循民事程序謀求解決，要不得因
    此放任瑕疵之登記繼續存在。」，亦有最高行政法院91年判
    字第30號判決意旨可參。
  2.查原告因未實際收足設立股款100 萬元及增資應收股款5000
    萬元，違反86年修正之公司法第9 條第3 款規定，且未於期
    限內檢送補正之相關文件憑核，經中央主管機關撤銷其設立
    登記，已如前述。公司相關改選董監事、修正章程、變更所
    營事業登記自無由不實之設立及增資登記之股東決議之理，
    即原告基於由不實之設立及增資登記後之股東所為相關改選
    董監事、修正章程、變更所營事業登記均失所依據，依上開
    規定，行政機關本可依職權認定，而撤銷違法之行政處分，
    原告主張被告違反比例原則，未依法行政云云，殊無可取。
  3.按公司法第9 條第3 項有關主管機關限期補正之立法理由為
    「公司法負責人為第一項規定之違法行為，自依該項規定受
    刑事制裁，至於公司與負責人之行為宜予區別，為考量公司
    已持續經營狀態，如驟以撤銷，對於社會交易相對人及債權
    人之保障，恐衍生另一問題，因此，於未確定判決前，給予
    公司補正資本之程序，爰增訂第三項但書。」，並未課予被
    告通知原告補正之義務。再者，原告之設立、增資以外之其
    他變更登記既失所依據，原告顯無獨就其後各項變更登記事
    項為補正之可能，被告縱未另行定期補正，亦無不合。
  4.綜上，原告主張公司法第9 條之撤銷並未明文包含其後之所
    有登記，原處分將其後相關登記一併撤銷，欠缺法源依據、
    違反比例原則且未依法行政，臺北市商業管理處僅要求原告
    補正繳納股款資料，亦未告知如未補正將一併撤銷，即撤銷
    原告增資以外之各項變更登記，顯然違法云云，核無可採。
四、綜上所述，原處分認事用法並無違誤，訴願決定遞予維持，
    亦無不合，原告起訴請求撤銷訴願決定，為無理由，應予駁
    回。
五、本件事證已臻明確，兩造其餘攻擊、防禦方法，經核與判決
    之結果不生影響，無庸逐一論述，併予敘明。
六、據上論結，原告之訴為無理由，爰依行政訴訟法第98條第1
    項前段、第218 條、民事訴訟法第385 條第1 項前段之規定
    ，判決如主文。
中    華    民    國    98    年     2   月     26    日
                     臺北高等行政法院第四庭
                               審判長法  官   鄭  小  康
                                     法  官   陳  秀  
                                     法  官   李  玉  卿
上為正本係照原本作成。
如不服本判決，應於送達後20日內，向本院提出上訴狀並表明上
訴理由，如於本判決宣示後送達前提起上訴者，應於判決送達後
20日內補提上訴理由書（須按他造人數附繕本）。
中    華    民    國    98    年     2   月     26    日
                                     書記官   蔡  逸  萱


司法院資訊處製作；財團法人民間司法改革基金會備份。
